臺灣臺中地方法院民事判決　100年度訴字第1992號
原　　　告　吳秀冠
訴訟代理人　劉榮滄律師
被　　　告　林慶修
　　　　　　周信孝
兼上二人共同
訴訟代理人　林慶芳
被　　　告　林劉球
訴訟代理人　林于新
上列當事人間排除侵害等事件，本院於民國100年11月30日言詞
辯論終結，判決如下：
    主      文
被告林慶修應將坐落台中市○區○○段六小段５－１０地號土地
上如附圖一所示符號Ａ部分面積二平方公尺之雨遮、水泥地拆除
，並將土地返還原告。
被告周信孝應將坐落台中市○區○○段六小段５－１０地號土地
上如附圖一所示符號Ｂ部分面積六平方公尺之雨遮、水泥地拆除
，並將土地返還原告。
被告林慶芳應將坐落台中市○區○○段六小段５－１０地號土地
上如附圖一所示表符號Ｃ部分面積六平方公尺之雨遮、水泥碎石
地拆除，並將土地返還原告。
被告林劉球應將坐落台中市○區○○段六小段５－３１地號土
地上如附圖二所示符號Ｇ部分面積一平方公尺之磚造鐵皮建物、
符號Ｈ部分面積一平方公尺之鐵皮雨遮、符號Ｋ部分面積一平方
公尺之採光罩雨遮拆除，並將土地返還原告。
訴訟費用（除原告減縮部分外）由被告林慶修負擔百分之十一、
被告周信孝負擔百分之三十二、被告林慶芳負擔百分之三十二、
被告林劉球負擔百分之二十五。
本判決得假執行，但被告林慶修如以新臺幣伍萬參仟貳佰元、被
告周信孝如以新臺幣壹拾伍萬玖仟陸佰元、被告林慶芳如以新臺
幣壹拾伍萬玖仟陸佰元、被告林劉球如以新臺幣壹拾貳萬伍仟
柒佰元為原告預供擔保後，得免為假執行。
    事實及理由
壹、程序部分：
    按訴狀送達後，原告不得將原訴變更或追加他訴，但擴張或
    減縮應受判決事項之聲明者，不在此限，民事訴訟法第255
    條第1項第2款定有明文。又按原告於判決確定前，得撤回訴
    之全部或一部，民事訴訟法第262條第1項定有明文。經查，
    本件原告起訴時，其訴之聲明原為：「一、被告林慶修應將
    坐落台中市○區○○段六小段5-10地號內如附圖所示A部分
    面積1.31平方公尺之水泥地、柵欄及遮雨棚（二樓突出物）
    等排除，並將土地返還原告。二、被告周信孝應將坐落台中
    市○區○○段六小段5-10地號內如附圖所示B部分面積5.6平
    方公尺之水泥地、柵欄及遮雨棚（二樓突出物）等排除，並
    將土地返還原告。三、被告林慶芳應將坐落台中市○區○○
    段六小段5-10地號內如附圖所示C部分面積5.1平方公尺之水
    泥地、柵欄及遮雨棚（二樓突出物）等排除，並將土地返還
    原告。四、被告林劉球應將坐落台中市○區○○段六小段5-
    31地號內如附圖所示D部分面積6.96平方公尺之混泥土圍牆
    排除，並將土地返還原告。」，嗣於本院會同兩造及臺中市
    中山地政事務所測量人員勘測被告等人占用位置及實際面積
    後，原告於民國100年11月30日更正訴之聲明為：「一、被
    告林慶修應將坐落台中市○區○○段六小段5-10地號內如台
    中市中山地政事務所100年9月22日土地複丈成果圖標示表符
    號A部分面積0.0002公頃之雨遮，水泥地等拆除，並將土地
    返還原告。二、被告周信孝應將坐落台中市○區○○段六小
    段5-10地號內如台中市中山地政事務所100年9月22日土地複
    丈成果圖標示表符號B部分面積0.0006公頃之雨遮，水泥地
    等拆除，並將土地返還原告。四、被告林慶芳應將坐落台中
    市○區○○段六小段5-10地號內如台中市中山地政事務所
    100年9月22日土地複丈成果圖標示表符號C部分面積0.0006
    公頃之雨遮，水泥碎石地等拆除，並將土地返還原告。4.被
    告林劉球應將坐落台中市○區○○段六小段5-31地號內如
    台中市中山地政事務所100年11月16日土地複丈成果圖標示
    表符號G部分面積0.0001公頃之磚造鐵皮建物，符號H部分面
    積0.0001鐵皮雨遮，符號K部分面積0.0001公頃採光罩雨遮
    等拆除，並將土地返還原告。」，更正請求被告等人應返還
    之土地面積，並撤回柵欄及混泥土圍牆部分之聲明，核屬減
    縮應受判決事項之聲明，揆諸前開規定，應予准許，合先敘
    明。
貳、實體部分：
一、原告主張：
(一)坐落於台中市○區○○段六小段5、5-10、5-31地號土地、
    地目均為田（下稱系爭土地）為原告所有。系爭土地原告於
    民國100年1月18日購買登記取得所有權，並曾於100年1月3
    日申請台中市中山地政事務所就該土地範圍複丈鑑界，惟系
    爭5-10地號土地如附圖所示A、B、C部分），遭被告林慶修
    鋪設面積1.31平方公尺之水泥地、柵欄及遮雨棚（二樓突出
    物）、遭被告周信孝鋪設面積5.6平方公尺之水泥地、柵欄
    及遮雨棚（二樓突出物）、遭被告林慶芳鋪設面積5.1平方
    公尺之水泥地、柵欄及遮雨棚（二樓突出物）。此外，系爭
    5-31地號土地（如附圖所示D部分）遭被告林劉球越界興
    建混凝土圍牆占用面積達6.96平方公尺，致原告無從管理使
    用，被告等無權占用之情形甚明，屢經原告催告，惟被告等
    人均置若罔聞，嗣原告聲請台中市南區調解委員會亦調解不
    成立。
(二)經現場履勘測量後，附圖A、B、C部分以水泥地為界（含屋
    頂突出物）、附圖D部分以水泥牆為界。系爭5-31地號土地
    ，除附圖D部分以外，其餘為空地，系爭5-10地號土地除附
    圖A、B、C部分以外，鄰5-41地號土地處有一鐵皮屋閒置中
    ，鐵皮屋為原告所有，其餘部分為空地，空地鋪有水泥，系
    爭土地南側連接同段5地號往西通往國光路之範圍，現為碎
    石路面，往東有巷道通往濟世街，目前供人車通行使用。被
    告林慶修表示，附圖A部分水泥地為其所鋪設，鐵架為其所
    搭建，系爭5-7地號土地及其上建物為其所有。被告周信孝
    表示，附圖B部分水泥地及屋簷突出物為其所有，系爭5-6地
    號土地及其上建物為其所有。被告林慶芳表示，附圖C部分
    水泥地及屋簷突出物為其所有，系爭5-5、5-54地號土地及
    其上建物為其所有。被告林劉球表示，附圖D部分圍籬所
    包覆的範圍都是為其所有，系爭5-2地號土地及其上建物為
    其所有。
(三)對於被告林慶修、周信孝、林慶芳所辯稱之「本件系爭土地
    係屬既成道路，原告行使權利有違公共利益，而屬權利濫用
    」，所提出之陳述：
  1.系爭土地從無私設道路，更無出具供公眾通行同意書作為道
    路使用情形，之前曾有不明人士及相關單位擅自鋪設柏油或
    水泥路面，經前所有人林詹彩霞向市政府及區公所異議後剷
    除，合先敘明。
  2.按系爭5-10地號土地相鄰地號5-41及接續之5-42、5-43、5-
    44、5-45、5-46、5-47、5-48等地號土地，其地上建物之建
    築線均面臨台中市政府都市計畫劃定六米道路（坐落同地段
    5-15、5-8、5-16、5-34地號等），另同地段5-37、5-4、5-
    5、5-54、5-6、5-7、5-40等地號土地亦將辦理部分徵收打
    通該巷道，顯見系爭5、5-10、5-31地號土地非坐落該都市
    ○○巷道內，無論現在或將來均非既成道路及私設道路。因
    已有上開六米計劃道路臨系爭土地通過。
  3.目前附近居民，除設籍他處外，餘設籍於台中市○區○○街
    88巷28號、26號、24之1號、54號、52號、31號、46號、36
    之4號等，並非設籍國光路之巷弄門牌號，況且目前居民有
    通往信義南街巷道及通往濟世街巷道。觀之該兩巷道為可通
    行之既成巷道，益徵原告所有系爭土地內並無既成道路可言
    。
  4.依台中市中山地政事務所100年9月22日土地複丈成果圖結果
    ，顯示被告林慶修、周信孝、林慶芳等三人越界占用5-10地
    號土地構建工作物，甚為明確，原告請求排除侵害，與被告
    林慶修、周信孝、林慶芳主張系爭土地為既成道路，兩者無
    關。
  5.按民法第148條所謂公共利益必須與不特定多數人的利益有
    關，僅涉及特定人或少數人的利益，並無公益原則的適用，
    況且是否違反公共利益係客觀的標準，應以權利人行使權利
    的內容、方式及其結果加以判斷，而非權利人所主觀動機及
    目的為認定標準。本件被告林慶修、周信孝、林慶芳越界占
    用原告所有5-10地號土地擅自構建雨遮、水泥地及水泥碎石
    地，其目的無非供個人利益使用，與不特定之多數人利益無
    關，原告本於所有權之行使，請求被告林慶修、周信孝、林
    慶芳排除侵害，應無行使權利有違公共利益之情形。而原告
    基於保護系爭土地完整性與管理使用之需要，請求排除侵害
    ，要非以損害他人為主要目的，顯無權利濫用之情形。
(四)對於被告林劉球辯稱「本件違反一事不再理」所提出之陳
    述：
  1.系爭5-31地號土地於63年間拆屋交地事件，經臺中地方法院
    63年度易字第197號民事判決，臺灣高等法院臺中分院6 3年
    度上字第645號和解成立，並經臺中地方法院64年度執字第
    848號拆屋交地強制執行事件，准許債務人（林祈羆64年4月
    15日前，自動履行完畢）在案。顯見系爭5-31地號土地越界
    建物，應於64年5月拆除完畢。
  2.嗣被告林劉球自承「68年間被告林劉球等將未保存登記
    之簡陋平房拆除，並在原地興建二棟房屋」。又證人林祈羆
    （被告林劉球丈夫）結證：「（法官問：之前在民國63年
    時候，訴外人林詹彩霞是否有向法院訴請拆除坐落於5之31
    地號土地上之地上物？）有，有告我要拆還土地上的地上物
    把土地還他。」，「（法官問：現在現場的鐵皮屋、磚造屋
    、雨遮等是否是在之前法院叫你拆除鐵板搭建的圍牆及屋頂
    之後所搭蓋？）是的」。足證被告林劉球現越界占用5-31
    地號興建磚造鐵皮建物、鐵皮雨遮、採光罩雨遮等，核係68
    年之後所興建，與63年間之拆屋返地爭訟及執行無關，並無
    一事不再理之情形。
(六)綜上所述，本件被告無權占用系爭土地，原告自得本於所有
    權之作用及侵權行為之法律關係請求排除侵害，交還土地等
    語。並聲明：
  1.被告林慶修應將坐落台中市○區○○段六小段5-10地號內如
    台中市中山地政事務所100年9月22日土地複丈成果圖標示表
    符號A部分面積0.0002公頃之雨遮，水泥地等拆除，並將土
    地返還原告。
  2.被告周信孝應將坐落台中市○區○○段六小段5-10地號內如
    台中市中山地政事務所100年9月22日土地複丈成果圖標示表
    符號B部分面積0.0006公頃之雨遮，水泥地等拆除，並將土
    地返還原告。
  3.被告林慶芳應將坐落台中市○區○○段六小段5-10地號內如
    台中市中山地政事務所100年9月22日土地複丈成果圖標示表
    符號C部分面積0.0006公頃之雨遮，水泥碎石地等拆除，並
    將土地返還原告。
  4.被告林劉球應將坐落台中市○區○○段六小段5-31地號內
    如台中市中山地政事務所100年11月16日土地複丈成果圖標
    示表符號G部分面積0.0001公頃之磚造鐵皮建物，符號H部分
    面積0.0001鐵皮雨遮，符號K部分面積0.0001公頃採光罩雨
    遮等拆除，並將土地返還原告。
  5.前開1-4項原告願供擔保，請准宣告假執行。
二、被告則以：
(一)被告林慶修、周信孝、林慶芳部分：
  1.本件系爭土地上之台中市○區○○街88巷，自鋪設柏油路面
    以來，至原告於100年1月18日取得所有權時止，業因供公眾
    通行之目的而繼續存在達十餘年，且均未有系爭土地之原所
    有權人阻止之情事，依行政法院46年判字第39號判例及司法
    院大法官會議第400號解釋，關於原告指稱之系爭土地部分
    ，早於原告取得所有權之前，即應認已有公用地役關係之存
    在，是土地所有人即原告即不得違反供公眾通行之目的而為
    使用。
  2.因系爭土地與被告等人所有之土地毗鄰，且其路面有高低落
    差，被告等人乃自行出資鋪設水泥地，以方便行人行走，並
    供來往車輛通行；又遮雨棚之裝設，實為方便雨水之宣洩，
    亦得供行經之人遮陽避雨。而被告林慶修、周信孝、林慶芳
    等人所分別鋪設之面積為1.31、5.6、5.1平方公尺，其所占
    面積與原告所取得系爭土地面積相較之下，實屬輕微，況原
    告取得系爭土地所有權之前，被告等人即已設置上開工作物
    ，惟始終未為原土地所有權人排除，且占用之區域，復為系
    爭土地之邊緣，實無礙原告所有權之行使。
  3.準此，被告等人所設置之上開工作物，對原告之權利實無任
    何影響，且無礙道路通行，另可使通行於系爭土地之人免去
    路面顛簸之不便，復可免受日曬雨淋之苦，而有助公益目的
    之達成，是原告行使權利顯係以侵害他人為主要目的，且其
    權利行使顯無利益，亦違反公共利益，而屬權利濫用等語。
    並聲明：原告之訴及假執行聲請均駁回；如受不利判決，願
    供擔保請准宣告免為假執行。
(二)被告林劉球部分：
  1.台中市○區○○段六小段5-2地號土地為被告林劉球與夫
    林祈羆所共有，系爭房屋係坐落在信義段六小段5-2地號土
    地上，該系爭房屋於民國68年以前為未保存登記之簡陋平房
    ，被告林劉球於68年間將前開未保存登記之簡陋平房拆除
    ，並在原址土地建有保存登記之建築物二棟，其中一棟建號
    為184號，所有人為林祈羆；另一棟建號為748號即系爭房屋
    ，所有人為被告林劉球。
  2.有關系爭5-31地號土地遭鄰地5-2地號土地所有權人無權占
    有一案，業經系爭5-31地號之原所有權人林詹彩霞於63年間
    起訴林祈羆拆屋交地，經臺中地方法院63年度易字第197號
    判決「被告（林祈羆）應將坐落台中市○區○○段六小段5-
    31地號田如附圖所示B部分0.0008公頃地上建物拆除並將該
    土地返還原告（林詹彩霞）」，經上訴後，林詹彩霞與林祈
    羆在臺灣高等法院臺中分院63年度上字第645號審理中成立
    訴訟上和解，並經臺中地方法院以64年度執丑字第848號執
    行命令依前開和解筆錄執行完畢，已具既判力效力，又上開
    判決、和解及執行內容，係依民法第767條為請求依據，具
    物權效力，並及於共有人即被告林劉球，原告自不得再為
    主張，加以本案請求拆屋還地之位置，與前案判決及執行標
    的內容均相同，案件同一，原告之請求與前案重複，違反一
    事不再理原則，自無理由，應予駁回。
  3.前案執行時，共有人林祈羆已內縮越界土地0.0008公頃（即
    8平方公尺），當時是前地主林詹彩霞依地政機關鑑測之界
    址興建現場之混凝土圍牆為界，上開和解及執行內容既具物
    權效力，則林詹彩霞於100年1月18日將系爭5-31地號土地移
    轉登記予原告，原告自不得再向被告林劉球主張權利，如
    認原告於受讓土地後復以同一方式得再次指稱被告林劉球
    無權佔用系爭5-31地號土地，豈不鄰地每移轉一次，被告及
    應有部分共有人即須內縮數尺？顯不合情理，更與既判力原
    則相違。
  4.依現場照片顯示，地政機關前往現場鑑界時，將指界位置定
    於水溝涵蓋邊，其往下仍為水溝水流地，而水溝編屬「水利
    地」，足見當日所定界址點位於水利地上，並非以被告建地
    經界線定界址點，則以錯置之界址點作為鑑測本案是否越界
    面積多少之依據，自有未妥。如認本案無一事不再理之適用
    ，鑑於被告於64年間已內縮土地8平方公尺，自宜慎重，自
    宜分別施測系爭5-31、5-2地號土地、騎樓前溝地附近各界
    址點，以明被告林劉球房屋後面圍牆是否越界佔用原告所
    有之系爭5-31地號土地。
  5.原告之前手林詹彩霞既就拆屋還地提起訴訟，原告為其訴訟
    繫屬後之繼受人，而被告林劉球與該前案之被告林祈羆為
    夫妻關係，前案有越界建築之簡陋平房，為被告林劉球與
    夫林祈羆所分別共有，於改建時林祈羆同意被告林劉球將
    該簡陋平房拆除，並在原地興建有保存登記之建物一棟，是
    被告林劉球確屬前案被告林祈羆之繼受人。按和解成立者
    ，與確定判決有同一之效力，而確定判決，除當事人外，對
    於訴訟繫屬後為當事人之繼受人者，亦有效力。本件系爭房
    屋有無越界建築，自應以前案之判決及和解筆錄為認定，而
    前案認定有越界建築部分，業經執行完畢，將坐落信義段六
    小段5-2地號土地上未保存登記之簡陋平房拆除，在原位置
    興建748建號即系爭房屋，是被告林劉球所興建之房屋，
    應在自己所有坐落信義段六小段5-2 地號土地上，依前開判
    決內容，被告林劉球應無越界建築之行為。
  6.基上說明，被告林劉球之系爭房屋，依前案確定之訴訟內
    容以觀，並無越界建築情事，原告自應受前案判決內容之拘
    束，依一事不再理之原則，原告不得再提起本件訴訟等語。
    並聲明：原告之訴第四項聲明及其假執行之聲請均駁回；如
    受不利判決，願供擔保請准宣告免為假執行。
三、兩造不爭執之事項：
(一)坐落臺中市○區○○段六小段5-10、5-31及5地號土地為原
    告所有。
(二)系爭5-10地號土地上，如附圖一（100年9月22日複丈成果圖
    ）所示A部分之雨遮、水泥地為被告林慶修所有並占有使用
    。B部分之雨遮、水泥地為被告周信孝所有並占有使用。C部
    分之雨遮、水泥地為被告林慶芳所有並占有使用。
(三)系爭5-31地號土地上，如附圖二（100年11月16日複丈成果
    圖）所示G、H及K部分之磚造鐵皮建物、鐵皮雨遮及採光罩
    雨遮為被告林劉球所有並占有使用。
(四)對於兩造所提出之文書及函查回覆之資料均不爭執。
四、兩造爭執之事項：
(一)原告對被告林劉球提起本件訴訟之訴訟是否為臺灣高等法
    院臺中分院63年度上字第645號和解筆錄（原審案號：臺灣
    臺中地方法院63年度易字第197號）之確定判決效力所及？
(二)被告林慶修、周信孝、林慶芳抗辯系爭5-10地號土地成立公
    用地役關係，是否可採？原告對被告林慶修、林慶芳及周信
    孝等3人提起本件訴訟是否構成權利濫用？被告等人占有原
    告所有系爭土地部分有無正當權源？
五、得心證理由：
(一)原告主張系爭5-10、5-31及5地號土地為原告所有，如附圖
    一所示A部分之雨遮、水泥地為被告林慶修所有並占有使用
    、B部分之雨遮、水泥地為被告周信孝所有並占有使用、C部
    分之雨遮、水泥碎石地為被告林慶芳所有並占有使用、如附
    圖二所示G、H及K部分之磚造鐵皮建物、鐵皮雨遮及採光罩
    雨遮為被告林劉球所有並占有使用之事實，業據其提出系
    爭土地登記謄本、複丈成果圖、現場照片等件為憑，復為被
    告所不爭執，並經本院會同臺中市中山地政事務所測量員到
    場勘驗測量，且製有勘驗筆錄及囑託臺中市中山地政事務所
    繪製如附圖一、二所示複丈成果圖附卷可憑，原告此部分主
    張即堪信真實。
(二)原告對被告林劉球提起本件訴訟之訴訟是否為臺灣高等法
    院臺中分院63年度上字第645號和解筆錄（原審案號：臺灣
    臺中地方法院63年度易字第197號）之確定判決效力所及？
  1.和解成立者，與確定判決同一效力，民事訴訟法第380條第1
    項固有明文。惟按民事訴訟法上所謂一事不再理之原則，乃
    指同一事件已有確定之終局判決而言。所謂同一事件，必同
    一當事人，就同一訴訟標的而為訴之同一聲明，若此之者有
    一不同，自不得謂為同一事件。是訴訟上和解效力是否及於
    本案訴訟，仍應視兩者訴訟標的是否同一而為同一事件，按
    為訴訟標的之法律關係，於確定之終局判決中已經裁判者，
    就該法律關係即有既判力；又當事人對於曾經確定判決之訴
    訟標的更行起訴，即係欠缺訴訟要件，應認其訴為不合法，
    最高法院分別著有30年上字第8號判例及19年上字第263號判
    例參照。復按，按訴訟標的，乃原告為確定其私權之請求，
    或所主張或否認之法律關係是否存在，欲法院對之加以審判
    之對象。而為法院審判對象之法律關係，應為具體特定之權
    利義務關係，而非抽象之法律關係，即原告起訴以何種法律
    關係為訴訟標的，應依原告起訴主張之原因事實定之，原告
    前後主張之原因事實不同，其為訴訟標的之法律關係自亦不
    同，即非同一事件。
  2.經查，本件系爭5-31地號之原所有權人林詹彩霞於63年間訴
    請5-2地號之原單獨有權人即原告林劉球之配偶林祈羆拆
    屋交地，經本院63年度易字第197號判決「被告（林祈羆）
    應將坐落台中市○區○○段六小段5-31地號田如附圖所示B
    部分0.0008公頃地上建物拆除並將該土地返還原告（林詹彩
    霞）」，經上訴後，林詹彩霞與林祈羆在臺灣高等法院臺中
    分院63年度上字第645號審理中成立訴訟上和解，並經本院
    以64年度執丑字第848號執行命令命林祈羆自動履行，林祈
    羆已於64年4月13日自動履行完畢，有本院上開判決書、執
    行命令及民事執行陳報狀影本可依（見本院卷第52-55頁）
    。證人林祈羆於本院審理時結證稱：「（問：之前在63年的
    時候，訴外人林詹彩霞是否有向法院訴請拆除坐落於5之31
    地號土地上之地上物？）有，有告我要拆還土地上的地上物
    把土地還她。（問：當時是拆除什麼地上物？）用鐵板搭建
    的圍牆及屋頂。（問：是誰拆的？）法院叫我拆，我自己拆
    的，我拆完之後，地主就又用水泥板圍起來了，就是剛才所
    示的水泥圍牆。（問：現在現場的鐵皮屋、磚造屋、雨遮等
    是否是在之前法院叫你拆除鐵板搭建的圍牆及屋頂之後所搭
    蓋？）是的。」等語（見本院卷第97頁正反面），被告林劉
    球並於100年11月16日所提出之民事答辯狀中自承：系爭5
    -2地號土地上，原有未辦保存登記之平房，於68年間被告與
    其配偶林祈羆將該平房拆除，改建為建號184號及748號建築
    物二棟等語，並有各該建物謄本可稽（見本院卷第116頁、
    第120至122頁），堪認坐落於系爭5-31地號土地上如附圖二
    所示G、H及K部分，原告林劉球所有之磚造鐵皮建物、鐵
    皮雨遮及採光罩雨遮等地上物，係在訴外人林詹彩霞與林祈
    羆成立上開訴訟上和解後，所另行搭建，本件原告所主張之
    原因事實與前案和解之原因事實並不相同，其為訴訟標的之
    法律關係自亦不同，即非同一事件。故原告所提本件訴訟與
    前林詹彩霞所提之本院63年度易字第197號、台灣高等法院
    台中分院63年度上字第645號審理中成立之和解筆錄，並非
    同一事件，並無違反一事不再理原則，原告對被告林劉球
    提起本件訴訟非為台灣高等法院台中分院63年度上字第645
    號和解筆錄之確定判決效力所及，被告上開抗辯，委無足採
    。
  3.按所有人對於無權占有或侵奪其所有物者，得請求返還之。
    對於妨害其所有權者，得請求除去之。有妨害其所有權之虞
    者，得請求防止之。民法第767條定有明文。又當事人主張
    有利於己之事實者，就其事實有舉證之責任，民事訴訟法第
    277條前段定有明文。又以無權占有為原因，請求返還土地
    者，占有人對土地所有權存在之事實無爭執，而僅以非無權
    占有為抗辯者，土地所有權人對其土地被無權占有之事實無
    舉證責任，占有人自應就其取得占有係有正當權源之事實證
    明之。最高法院72年度台上字第1552號、85年度台上字第11
    20號判決意旨參照。查坐落於系爭5-31地號土地上如附圖二
    所示G、H及K部分等地上物或突出物，位於系爭5-31地號土
    地上一節，業據本院到場履勘並囑託臺中市中山地政事務所
    二度派員測量繪製複丈成果圖在卷（見本院卷第73頁、第80
    頁及第13 1頁），業如前述，被告林劉球空言指稱地政機
    關至現場測量所定界址點有誤云云，未據其舉證以實其說，
    尚無可採。本件原告主張被告林劉球無權占有系爭5-31地
    號土地上如附圖二所示G、H及K部分，被告林劉球就其占
    用上開系爭土地一節，復未舉證證明其有何占有使用之正當
    權源，原告主張被告林劉球占用上開系爭土地，係屬無權
    占有，應可採信。是原告請求被告林劉球拆除如附圖二所
    示之G、H及K部分之磚造鐵皮建物、鐵皮雨遮及採光罩雨遮
    ，並將土地返還原告，為有理由，應予准許。
(三)被告林慶修、周信孝、林慶芳抗辯系爭5-10地號土地成立公
    用地役關係，是否可採？原告對被告林慶修、林慶芳及周信
    孝等3人提起本件訴訟是否構成權利濫用？被告等人占有原
    告所有系爭土地部分有無正當權源？
  1.按公用地役關係乃私有土地而具有公共用物性質之法律關係
    ，與民法上地役權之概念有間，久為我國法制所承認（參照
    司法院釋字第255號解釋、行政法院45年判字第8號及61年判
    字第435號判例）。又既成道路成立公用地役關係之要件為
    ：須為不特定之公眾通行所必要，而非僅為通行之便利或
    省時。於公眾通行之初，土地所有權人並無阻止之情事。
    須經歷之年代久遠而未曾中斷，所謂年代久遠雖不必限定
    其期間，但仍應以時日長久，一般人無復記憶其確實之起始
    ，僅能知其梗概（例如始於日據時期、八七水災等）為必要
    。既成道路符合上開要件因而成立公共地役關係，並不以登
    記為成立要件。私有土地存在公共地役關係時，其所有權人
    對土地已無法自由使用收益，形成因公益而特別犧牲其財產
    上利益之現象（參照司法院釋字第400 號解釋之解釋文及解
    釋理由書）。次按臺中市建築管理自治條例第16條規定：「
    本本自治條例所稱現有巷道，包括下列情形：一、供公眾通
    行，具有公用地役關係之巷道。二、私設通路或基地內通路
    經土地所有權人出具供公眾通行同意書或捐獻土地為道路使
    用，經依法完成土地移轉登記手續者。三、本自治條例公布
    實施前，曾指定建築線且已建築完成之現有巷道，經本府認
    定無礙公共安全、公共衛生、公共交通及市容觀瞻者。四、
    都市計畫細部計畫規定之都市設計審查地區，並經都市設計
    審查委員會審定兼供車道通行之防火巷。前項第一款所稱供
    公眾通行之巷道，應由本府就其寬度、使用性質、使用時間
    、通行情形及公益上需要認定之，並符合下列情形之一：一
    、巷道旁之房屋已編有二戶以上門牌，戶籍登記或建築完成
    逾二十年者。二、該現有巷道土地登記之地目為道，並有通
    行事實存在者。經查：
 (1)本件系爭5-10地號土地地目為「田」，有土地登記謄本可憑
    （見本院卷第8頁），經本院至現場勘驗系爭5-10地號土地
    ，系爭土地現狀為：「系爭土地南側連接同段5地號往西通
    行國光路之範圍，現為碎石路面，往東通往濟世街，目前供
    人車通行」，有勘驗測量筆錄在卷可稽（見本院卷第73頁背
    面），由原告起訴狀所附照片觀之，固堪推認系爭5-10地號
    部分土地現得供人車通行之使用（見本院卷第15、16頁），
    惟就系爭5-10地號上開部分土地有無供不特定公眾通行之必
    要，以及供公眾通行之時間，是否已經歷久遠年代而未曾中
    斷，即其時日長久，一般人無復記憶其確實之起始等要件，
    而該筆土地是否曾經臺中市政府依上開自治條例認定為供公
    眾通行之巷道，均未見被告林慶修、周信孝及林慶芳等3人
    提出證據以實其說，且系爭土地所有權人即原告對於該筆土
    地是否作為提供公眾通行之用顯有異議，揆諸前揭說明，尚
    難認系爭5-10地號上開部分土地有公用地役關係存在。
 (2)退而言之，縱認系爭5-10地號上開部分土地有公用地役關係
    存在，惟按公共地役關係，係以不特定之公眾為對象，其本
    質上仍係公法關係；得通行公用地役地之人，僅係享受公法
    上之反射利益，非謂其已享有公用地役權，自不得持「公用
    地役權」以對抗土地之所有權人（參照最高法院78年台上字
    第197號裁判要旨）。另私有土地供公眾通行已歷數十年，
    已成道路，在公法上雖應認有公用地役關係存在，其所有權
    之行使應受限制。惟該土地既未經徵收，仍為私人保留，則
    土地所有權人仍保有其所有權能，對於無權占有其土地者，
    仍得行使民法第七百六十七條之物上請求權，請求無權占有
    者返還土地，僅在公法上其所有權之行使應受不得違反供公
    眾通行之目的及不許擅自圍堵已成之道路或變更作建築基地
    之限制而已（最高法院84年台上字第2153號裁判要旨參照）
    。準此，系爭5-10地號上開部分土地縱有公用地役關係存在
    ，但尚不生被告林慶修、周信孝及林慶芳等3人得進而使用
    系爭土地之積極功能，而被告林慶修、周信孝及林慶芳等3
    人在系爭5-10地號土地上所有之雨遮及鋪設水泥地，僅供自
    已使用作為停放車輛及進出方便，有現場照片在卷可稽（見
    本院卷第14至16頁），其等之行為業已妨害原告使用、占有
    系爭5-10地號土地之權能，並逾越供「公眾通行」之目的範
    圍，顯非前述公用地役關係所能涵蓋，何況原告就系爭5-10
    地號土地，請求被告林慶修、周信孝及林慶芳等3人將上開
    地上物拆除，並未違反系爭土地供公眾通行之目的，故縱使
    可認為系爭5-10地號土地有公用地役關係存在，本件原告本
    於所有權能行使物上請求權之行為，亦與公用地役權無違。
  2.次按權利之行使，不得違反公共利益，或以損害他人為主要
    目的。行使權利，履行義務，應依誠實及信用方法。民法第
    148條定有明文。而誠信原則乃斟酌事件之特別情形，衡量
    雙方當事人之利益，使其法律關係臻於公平妥當之一種法律
    原則（最高法院第82年台上第1654號判例意旨參照），即於
    具體適用該原則時，應斟酌各事件不同情狀及性質，較量雙
    方當事人間利益，以求法律關係公平妥適。再論民法第148
    條規定行使權利，不得以損害他人為主要目的，係指行使權
    利，專以損害他人為目的之情形而言，若當事人為自己之利
    益而行使權利，雖於他人之利益不無損害，然茍非以損害他
    人為主要目的，即不在該條所定範圍之內（最高法院45年台
    上字第105號判例、69年度台上字第1079號判決意旨參照）
    。經查：
 (1)被告林慶修、周信孝及林慶芳等3人所占有如附圖一所示A、
    B及C部分之地上物或突出物為雨遮、水泥地、水泥碎石地，
    則如將該占用系爭5-10地號土地之上開部分拆除，不致影響
    被告林慶修、周信孝及林慶芳等3人各自所有位於鄰地即同
    段5-7地號、5-6號、5-5地號土地上房屋之主建物結構體之
    安全；再者，「縱使」可認為系爭5-10地號土地南側供人車
    通行部分，具有公用地役關係，被告林慶修、周信孝及林慶
    芳等3人將如附圖一所示部分之地上物或突出物拆除，並將
    原所占用之系爭土地返還，則所返還之土地亦屬公用地役地
    之用途，即該部分被告林慶修、周信孝及林慶芳等3人原所
    占用之系爭土地部分將供公益之用，則與被告林慶修、周信
    孝及林慶芳等3人因該部分地上物、突出物占用系爭土地之
    私益相較，公益顯然大於私益。
 (2)又系爭5-10地號土地尚未被徵收，仍為原告保有所有權能，
    仍為私人保留，則土地所有權人仍保有其所有權能，僅係原
    告所有權之行使，應受不得違反供公眾通行之目的及不許擅
    自圍堵已成之道路或變更作建築基地之限制，故縱使被告林
    慶修、周信孝及林慶芳等3人將上開占用系爭土地之部分返
    還原告，原告就系爭土地具有公用地役關係之部分土地仍無
    法自由使用收益，而須因公益而特別犧牲其財產上利益，是
    原告請求被告林慶修、周信孝及林慶芳等3人將如附圖一符
    號A、B、C所示占用系爭5-10地號土地之雨遮、水泥地、水
    泥碎石地拆除，並將所占用之系爭土地返還，乃係正當權利
    之行使，尚難遽認原告之請求有顯以損害他人為主要目的，
    有濫用權利之情形。是被告林慶修、周信孝及林慶芳等3人
    辯稱原告之請求違反民法第148條規定，為權利之濫用云云
    ，自不足取。
  3.按當事人主張有利於己之事實者，就其事實有舉證之責任，
    民事訴訟法第277條前段定有明文。又按以無權占有為原因
    ，請求返還所有物之訴，被告對原告就其物有所有權存在之
    事實無爭執，而僅以非無權占有為抗辯者，原告於被告無權
    占有之事實，無舉證責任，被告應就其取得占有係有正當權
    源之事實證明之。如不能證明，則應認原告之請求為有理由
    。被告雖抗辯系爭土地因有公用地役關係存在，原告所有權
    之行使不得違反供公眾通行之目的云云，但本件並無公用地
    役關係，縱有之，亦無礙於本件原告物上請求權之行使，已
    詳如前述。而被告林慶修、周信孝、林慶芳等人復未能舉證
    證明渠等占用系爭土地有何正當權源，渠等未經原告同意而
    搭建上開雨遮、水泥地、水泥碎石地，應屬無權占有，洵堪
    認定。本件被告林慶修、周信孝及林慶芳等3人既係無權占
    有系爭土地，則原告本於物上請求權，請求被告林慶修、周
    信孝及林慶芳3人各將如附圖一符號A、B、C所示之雨遮、水
    泥地、水泥碎石地拆除，並將土地返還原告，自有理由，應
    予准許。
六、本件所命各被告應拆除如附圖一及附圖二所示各占用系爭土
    地面積按公告現值核算未逾500,000元（被告林慶修部分：5
    3,200元、被告周信孝部分：159,600元、被告林慶芳部分：
    159,600元、被告林劉球部分：125,700元），爰依職權宣
    告假執行，原告就此部分為供擔保聲請宣告假執行，僅在促
    使本院發動職權，自無庸另為准駁之裁判。又被告4人均陳
    明願供擔保，聲請宣告免假執行，核無不合，爰酌定相當擔
    保金額准許之。
七、本件事證已明，兩造其餘主張陳述之攻擊防禦方法及證據，
    核與判決結果不生影響，無庸逐一論述，附此敘明。
八、據上論結，本件原告之訴為有理由，依民事訴訟法第78條、
    第85條第1項後段、第389條第1項第5款、第392條第2項，判
    決如主文。
中    華    民    國    100    年    12    月    21    日
                  民事第二庭    法  官  吳崇道
正本係照原本作成。
如對本判決上訴，須於判決送達後20日內向本院提出上訴狀。如
委任律師提起上訴者，應一併繳納上訴審裁判費。
中    華    民    國    100    年    12    月    21    日
                                書記官